臺灣高等法院民事判決　　　　　　　　 95年度重上字第597號
上　訴　人　乙○○
訴訟代理人　陳世英律師
複　代理人　陳諾樺律師
上　訴　人　丙○○
訴訟代理人　林慶苗律師
複　代理人　曾憲忠律師
被　上訴人　福邦證券股份有限公司
法定代理人　甲○○
訴訟代理人　黃旭田律師
　　　　　　高惠筠律師
上列當事人間損害賠償事件，上訴人對於中華民國95年10月16日
臺灣臺北地方法院94年度重訴字第122號第一審判決提起上訴，
本院於96年11月27日言詞辯論終結，判決如下：
    主      文
原判決關於命上訴人乙○○給付被上訴人新台幣伍佰陸拾玖萬貳
仟伍佰伍拾元本息；及命上訴人丙○○給付被上訴人新台幣肆
佰柒拾肆萬陸仟壹佰玖拾玖元本息，及該部分假執行之宣告，暨
訴訟費用 (除確定部分外）之裁判，均廢棄。
上開廢棄部分，被上訴人在第一審之訴及其假執行之聲請均駁回
。
第一(除確定部分外)、二審訴訟費用由被上訴人負擔。
    事實及理由
一、被上訴人起訴主張：上訴人乙○○、丙○○分別自民國 (下
    同) 92 年10月13日、93年3月15日起任職於被上訴人自營部
    。上訴人2 人明知被上訴人於自營部買賣股票訂有「自營部
    授權額度及風險管理辦法」 (下稱系爭辦法) ，依系爭辦法
    第6條規定「本部對單一個股跌幅超過15%時，應該執行停損
    賣出，若交易員對此有意見，應於當日備妥報告，提報總經
    理核准後，為適當之處理」，但上訴人2人於93年2、3月迄7
    月間，多次於單一個股跌幅逾越15% 時未執行停損賣出，亦
    未依系爭辦法以書面提報總經理即訴外人丁○○核准，造成
    被上訴人分別受有損失新臺幣 (下同) 643 萬5,452元及493
    萬8,445元 ，為此依兩造間之委任關係請求上訴人賠償其之
    損害；又縱認兩造間非委任關係，上訴人亦應依僱傭關係賠
    償其損害等情。爰依上揭法律關係，求為命上訴人乙○○、
    丙○○分別給付629萬8,308元、475萬5,588元，及均自94年
    1 月26日起至清償日止按年利率5%計算之利息之判決 (原審
    判決上訴人乙○○、丙○○應分別給付被上訴人569萬2,553
    元、474萬6,199元，及均自94年1 月26日起算之法定遲延利
    息，而駁回被上訴人其餘之請求。被上訴人就其敗訴部分並
    未聲明不服，已告確定；上訴人就其等敗訴部分則提起上訴
    )。被上訴人於本院答辯聲明：上訴駁回。
二、上訴人則以：其等均係自行前往被上訴人公司應徵面試，並
    未與被上訴人簽訂委任契約，且自營部交易員工作上並非有
    獨立性，其等仍須受內部控管層層監督，無自行裁量空間，
    故兩造間應為僱傭關係。又系爭辦法規範對象並非交易員個
    人，被上訴人執之以作為上訴人違反委任事務之基礎，顯屬
    無據。且其等於受僱期間對於個股股票跌幅之情形，在每日
    所召開之晨會均提出並作討論，個股跌幅逾15% 之股票是否
    執行停損，均以口頭向總經理提出報告，並且依據總經理裁
    示辦理，故其等並未違反系爭辦法。又其等對於每日交易狀
    況分別於晨報、盤中、交易績效表、投資會議記錄向被上訴
    人提出說明及報告，亦均係依被上訴人規定辦理，其等雖明
    知系爭辦法之規定，但依一般證券交易慣例，其等無須再另
    作書面報告。縱認其等對於個股之跌幅應負損害賠償責任，
    被上訴人對於損害之發生或擴大，亦與有過失等語，資為抗
    辯。並於本院聲明：(一)原判決不利於上訴人部分廢棄。(二)上
    開廢棄部分，被上訴人在第一審之訴及假執行之聲請均駁回
    。
三、兩造不爭執之事實：
  (一)上訴人乙○○自92年10月13日起至93年7 月23日止任職於被
    上訴人公司，擔任自營部資深副理；任職期間有執行被上訴
    人附表1所載之10筆交易。
  (二)上訴人丙○○自93年3月15日起至93年7月23日止任職於被上
    訴人公司，擔任自營部資深副理；任職期間有執行被上訴人
    附表2所載之13筆交易。
  (三)上訴人2 人知悉被上訴人公司自營部訂有「自營部授權額度
    及風險管理辦法」。
  (四)被上訴人於每個交易日上午召開晨會，及於每星期最後一個
    收盤日召開自營部投資會議。
四、按所謂委任，係指委任人委託受任人處理事務之契約而言，
    委任之目的，在一定事務之處理。故受任人給付勞務，僅為
    其處理事務之手段，除當事人另有約定外，得在委任人所授
    權限範圍內，自行裁量決定處理一定事務之方法，以完成委
    任之目的；至於僱傭，則指受僱人為僱用人服勞務之契約而
    言，僱傭之目的，即在受僱人單純提供勞務，對於服勞務之
    方法毫無自由裁量之餘地（最高法院85年台上字第2727號判
    決意旨參照）。經查本件上訴人乙○○及丙○○為被上訴人
    公司自營部資深副理，且上訴人與被上訴人公司間成立勞務
    給付契約之內容，係負責為被上訴人公司判斷是否以及何時
    買進、賣出何類股票，與一般證券公司交易員機械性單純接
    受客戶指示而買進、賣出股票性質不同，故上訴人於被上訴
    人公司所授權之額度範圍內應如何買進、賣出何股票，均有
    一定之自主裁量權限而為決定，且被上訴人所以任用上訴人
    之原因，亦係肯定上訴人個人具有證券交易方面之專業知識
    技能，得以獨立判斷進行證券交易之時點，從而兩造間應係
    成立委任契約。上訴人雖辯稱：由投資會議記錄可知，股票
    買賣之決策權仍在於被上訴人公司，並由自營部作成股票進
    出、持股續抱或出脫持股之買賣決策，上訴人必須遵從被上
    訴人公司之決定辦理，並無自主裁量權限云云。惟查上訴人
    亦自陳：「自營部投資會議係於每週五召開，經充分討論後
    由被上訴人公司作成個股買賣之決策，供自營部交易員遵循
    操作，惟每一股票交易日股票交易訊息萬變，常有不可預料
    之因素發生，每須機動因應調整……經自營部交易員口頭請
    示後機動因應另為出脫持股之操作……並於持股出脫當日收
    盤後呈報交易績效表，以供上級主管層層核示……」，有民
    事答辯(二)狀乙份在卷可按（原審卷(一)第237-238頁） 。則據
    此足證被上訴人公司自營部投資會議之目的，僅係作成股票
    買賣之決策依據，而實際個股交易時仍須委由各交易員依個
    股狀況自行判斷，並非如同經紀商交易員般直接依客戶指示
    進行機械式之買進、賣出，益證兩造間係成立委任契約而非
    僱傭契約。再查依被上訴人公司93年3月5日自營部投資會議
    記錄所示（原審卷(一)第112頁），正隆股票之持有張數為500
    張、操作策略為持股續抱，而依93年3 月12日自營部投資會
    議記錄所示（原審卷(一)第114頁） ，正隆股票之持有張數減
    為480張 、操作策略仍為持股續抱。而上訴人亦自陳：「93
    年3月5日自營部投資會議決議正隆股票之操作策略為持股續
    抱，上訴人乙○○於93年3月9日賣出正隆股票20張，屬於合
    理調節範圍」，有言詞辯論狀一份附卷可按（原審卷(二)第11
    9頁） ，益證上訴人就個別股票之賣出數量及時點有其自主
    裁量權，並非如機械般完全遵照投資會議決議之內容進行股
    票交易，故兩造間應係成立委任契約關係。
五、次按受任人因處理委任事務有過失，或因逾越權限之行為所
    生之損害，對於委任人應負賠償之責，民法第544 條定有明
    文。系爭辦法第6條係規定：「本部對單一個股跌幅超過15%
    時，應即執行停損賣出，若交易員對此有意見，應於當日備
    妥報告，提報總經理核准後，為適當之處理」。被上訴人雖
    主張上訴人2人於個股跌幅超過15%時未執行停損賣出，亦未
    於同日備妥報告，提報總經理核可，違反系爭辦法第6 條之
    規定，應賠償被上訴人因此所受之損失云云。惟此為上訴人
    所否認，經查：證人即被上訴人公司92年8月底至94年4月18
    日之董事長陳東濱證稱：「……（如果股票超過跌幅，總經
    理如何處理？）在我任內，未提出類似報告，所以我不知如
    何處理……（被告（即上訴人）未曾提出如何處理？）是。
    （發現時也不介入？還是根本不知有該規定？）我知道有該
    規定，但因授權所以未質疑。（你所謂授權是指總經理知道
    就可以？）我們是採總經理制，他要負最後的責任，我不會
    干預太多……（有無要求丁○○要求自營部提出不停損書面
    報告？）無，因為我們採總經理制。（何時兼任總經理？在
    兼任期間有無要求自營部提出不停損報告？）自丁○○離職
    到我解任時，該期間未要求提出不停損書面報告……」等語
    （原審卷(一)第243、第245頁）; 證人即被上訴人公司原總經
    理丁○○證以：「我自92年9月任職至93年5月間離職，我擔
    任董事兼總經理，負責所有部門，包括自營部，……上訴人
    2 人是我到職後新聘任之員工，自營部買賣股票，原則上公
    司有一定操作的額度，在額度內授權員工自由選股，公司則
    採逐日、週、月作追蹤，董事會也會作追蹤，公司所定自營
    部授權額度及風險管理辦法是我任職內經提報公司修正後執
    行的1個規則，以前1日收盤價接近停損百分之十五的個股，
    在翌日盤前由我主持的晨會時做討論及指示，由自營部助理
    做記錄列有會議記錄，列席人員有自營部股票及債券的員工
    參加提出報告，若當天盤中沒有碰觸超過百分之十五，就繼
    續追蹤，或是在會議上我認為需做停損，也不一定要超過百
    分之十五，經我裁示有需要做停損就會有停損動作，若當天
    交易跌破百分之十五而晨會時已有裁示要停損的，自營部員
    工就會有停損，若晨會時沒有討論到的個股，而盤中達跌幅
    百分之十五時，則員工及副理都會與我用電話聯繫向我請示
    ，或我人在外洽公時也會以手機與我聯絡，公司的電話則都
    會做紀錄，經我裁示來做是否要做停損的決定。系爭未執行
    停損之股票有在會議提出報告不執行停損，應以會議紀錄為
    準，……從過去資料，原則上是經我裁示，同意他們跌幅超
    過15%而不須停損……」等語 (本院卷第178頁、第17 9頁正
    面) ；另一證人王英璋證述：「我自83年至94年4月8日止在
    原告 (被上訴人) 公司擔任債券部經理，現已離職，公司每
    星期都有自營部投資決策會議，並做會議紀錄，該紀錄是單
    純股票部分的報告，我們債券部會另外提出1 個報告，原則
    上兩個部門會一起開會，各自提出報告。出席人員包括總經
    理、董事長、兩位財務部協理及證券部實際操盤人 (買賣股
    票部分指的是被告 (即上訴人) 乙○○、丙○○，債券部門
    是我，我會協同另一同事張筠君一起出席) ，另外張亦男與
    廖健雄是我們公司研究部門的人員，負責公司及產業研究，
    我們公司自營部 (指股票買賣部分) 經理出缺，由丙○○擔
    任該部門主管。報告一般是由研究員書寫，有關股票實際操
    作是自營部依當時現狀預估的，『獲利了結』與『實現虧損
    』是表示已經賣掉，『持股續抱』是表示暫時不想處理，此
    時虧損如超過百分之十五，是公司規定的停損點。但實際操
    盤人在預測時若認為不是有利的執行停損時機，會再與上級
    長官商討不執行停損，上級長官在自營部指的是總經理。所
    謂商討分書面及口頭就我自己大部分用口頭報告，因牽涉到
    時點，寫報告會來不及，……晨會是自營部在開盤前由總經
    理、操盤手，研究人員的簡短會議，此部分目的在研討資訊
    及如何操作，有拘束力，因為是總經理召開的……晨會及投
    資會議記錄都會由高層總經理及董事長做成決策，乙○○、
    丙○○2人是遵照晨會及投資會議投資……」 等語 (原審卷
    (一)第261、262頁) ，就上開證人證言互為參證以觀，被上訴
    人公司於證人陳東濱任董事長或證人丁○○任職總經理期間
    ，為因應股市行情變化，雖公司訂有系爭辦法第6 條規定，
    惟從未要求交易員提出書面報告，且交易員向公司總經理口
    頭報告即可，毋庸嚴格以書面為之，此外，被上訴人迄未能
    就上訴人2人有違反系爭辦法第6條之規定舉證證明之，自難
    信被上訴人之主張為真正。
六、查系爭辦法第4 條規定：「本部應於每日交易前依預測行情
    評估，提出當日買賣決策並於收盤後檢討執行結果，並於盤
    後呈送營業日報表、交易績效表，同時留存書面紀錄備查。
    」及第6 條規定：「本部對單一個股跌幅超過百分之十五時
    ，應執行停損賣出，若交易員對此有意見，應於當日備妥報
    告，提報總經理核准後，為適當之處理。」 (見原審卷(一)第
    6 頁)。職是，被上訴人公司自營部於每日交易前 ，均會由
    總經理、操盤員及研究人員召開簡短會議，討論當日股票市
    場行情及相關操作策略，供自營部交易員遵循操作，即所謂
    「晨訊報告」 (簡稱晨報) ，且晨報會議中所為之結論，對
    於交易員有拘束力等情，此經證人丁○○、王英璋證述無訛
    ，並有被上訴人公司自營部投資會議紀錄 (同上卷第88頁至
    第212頁)在卷足稽，而依該會議紀錄之記載，其中對於跌幅
    已達15% 之股票如正隆、博達、國聯、憶聲等均採持股續報
    之策略，且與會之董事長陳東濱、總經理丁○○均無異見，
    足見被上訴人公司自營部向非嚴守系爭辦法第6 條規定，於
    持投跌幅達15% 時即須出脫，上訴人遵守上開會議決議，並
    依上開辦法第6 條規定向公司總經理為口頭報告，已符公司
    之通常作業流程，則被上訴人主張上訴人違反系爭辦法致其
    受有損害云云，殊非可取。
七、綜上所述，被上訴人本於委任關係，請求上訴人乙○○給付
    569萬2,553元、上訴人丙○○給付474萬6,199元及均自94年
    1 月26日起至清償日止，按年息5%計算之利息，為無理由，
    不應准許，其假執行之聲請，亦失所依附，亦不應准許。原
    審判命上訴人2人分別給付上開本息，並依兩造聲請 ，酌定
    相當擔保金額，為准、免假執行之宣告，即有未洽，上訴意
    旨指摘原判決此部分不當，求予廢棄改判，為有理由，爰由
    本院就此部分予以廢棄改判駁回被上訴人此部分請求及其假
    執行之聲請。
八、本件事證已臻明確，兩造其餘主張、攻擊防禦方法及其他未
    經援用之證據，經審酌尚無礙於本院前述之認定，無一一論
    列之必要。
九、據上論結，本件上訴為有理由，依民事訴訟法第450 條、第
    78條判決如主文。
中　　華　　民　　國　　96　　年　　12　　月　　11　　日
                    民事第13庭
                        審判長法　官  黃嘉烈
　　　　　　　　　　　　  　　法　官  高鳳仙
　　　　　　　　　　　　　  　法　官  許文章
正本係照原本作成。
如不服本判決，應於收受送達後20日內向本院提出上訴書狀，其
未表明上訴理由者，應於提出上訴後20日內向本院補提理由書狀
（均須按他造當事人之人數附繕本）上訴時應提出委任律師或具
有律師資格之人之委任狀；委任有律師資格者，另應附具律師資
格證書及釋明委任人與受任人有民事訴訟法第466條之1第1項但
書或第2項（詳附註）所定關係之釋明文書影本。
中　　華　　民　　國　　96　　年　　12　　月　　12　　日
　　　　　　　　　　　　　　　書記官  陳明俐
附註：
民事訴訟法第466條之1（第1項、第2項）：
對於第二審判決上訴，上訴人應委任律師為訴訟代理人。但上訴
人或其他法定代理人具有律師資格者，不在此限。
上訴人之配偶、三親等內之血親、二親等內之姻親，或上訴人為
法人、中央或地方機關時，其所屬專任人員具有律師資格並經法
院認為適當者，亦得為第三審訴訟代理人。
